---
title: "Un Modello Statistico per Prevedere il Peso dei Neonati"
output:
  pdf_document: default
  html_notebook: default
---

1) Importo il database con la funzione read.csv
```{r}
dati <- read.csv("neonati.csv",
                 stringsAsFactors = T)
```

2) Il dataset contiene 2500 nascite ognuna composta da dieci variabili, vediamole
nel dettaglio:
* Anni.madre: quantitativa continua, indica gli anni della madre al momento 
del parto.
* N.gravidanze: quantitativa discreta, indica eventuali gravidanze avute in 
precedenza.
* Fumatrici: categorica binaria, indica se la madre è una fumatrice o meno.
* Gestazione: quantitativa continua, indica il periodo di gestazione espresso 
in settimane.
* Peso: quantitativa continua, indica il peso del neonato espresso in grammi.
* Lunghezza: quantitativa continua, indica la lunghezza del neonato in mm.
* Cranio: quantitativa continua, indica il diametro in mm del cranio del neonato.
* Tipo parto: categorica binaria, parto naturale o cesareo.
* Ospedale: categorica nominale, indica l'ospedale in cui è avvenuto il parto.
* Sesso: categorica binaria, indica il sesso del nascituro.

Obiettivo dello studio è quello di usare tutte le variabili in nostro possesso
per creare un modello in grado di prevedere, indicando specifici parametri, il
peso di un neonato alla nascita. In particolare si vuole indagare se le
variabili della madre abbiano un effetto significativo su quelle del nascituro.

3) Indaghiamo brevemente alcune variabili degne di nota, partiamo con gli anni
della madre:
```{r}
library(dplyr)
library(moments)

attach(dati)

dati %>%
  summarise(media = mean(Anni.madre),
            sd = sd(Anni.madre),
            asimmetria = skewness(Anni.madre),
            curtosi = kurtosis(Anni.madre)-3)
```
L'età media del campione è di 28 anni, con una variazione standard di 5 anni,
abbiamo una distribuzione leggermente asimmetrica positiva leptocurtica.


```{r}
dati %>%
  summarise(media = mean(N.gravidanze),
            sd = sd(N.gravidanze),
            asimmetria = skewness(N.gravidanze),
            curtosi = kurtosis(N.gravidanze)-3)
```
In media le donne prese in esame hanno  già avuto una gravidanza in precedenza,
abbiamo una deviazione standard di 1 circa con una distribuzione asimmetrica
positiva leptocurtica.


```{r}
dati %>%
  summarise(media = mean(Gestazione),
            sd = sd(Gestazione),
            asimmetria = skewness(Gestazione),
            curtosi = kurtosis(Gestazione)-3)
```
Le gravidanze prese in esame hanno una durata di 39 settimane con una deviazione
standard di 2. Abbiamo una distribuzione asimmetrica negativa leptocurtica.


```{r}
dati %>%
  summarise(media = mean(Peso),
            sd = sd(Peso),
            asimmetria = skewness(Peso),
            curtosi = kurtosis(Peso)-3)
```
I neonati presi in esame hanno un peso medio di 3.3 kg, con una deviazione 
standard di 525g. Abbiamo una distribuzione asimmetrica negativa leptocurtica.


```{r}
dati %>%
  summarise(media = mean(Lunghezza),
            sd = sd(Lunghezza),
            asimmetria = skewness(Lunghezza),
            curtosi = kurtosis(Lunghezza)-3)
```
I neonati presi in esame sono lunghi in media 495mm con una deviazione standard 
di 26mm. Abbiamo una distribuzione asimmetrica negativa leptocurtica.


```{r}
dati %>%
  summarise(media = mean(Cranio),
            sd = sd(Cranio),
            asimmetria = skewness(Cranio),
            curtosi = kurtosis(Cranio)-3)
```
Il diametro del cranio del campione preso in esame è di 340mm con una deviazione
standard di 16.5mm. Abbiamo una distribuzione leggermente asimmetrica negativa
leptocurtica.


Proseguiamo con una rappresentazione grafica per rendere più chiaro a colpo
d'occhio la composizione del nostro campione.

```{r}
library(ggplot2)
df <- data.frame(
  Sesso = factor(Sesso),
  Fumatrice = factor(Fumatrici),
  TipoParto = factor(Tipo.parto),
  Ospedale = factor(Ospedale)
)

ggplot(df) +
  geom_bar(aes(x = factor(1), fill = Sesso),position = "stack", width = 0.8) +
  geom_bar(aes(x = factor(2), fill = Fumatrice), position = "stack", width = 0.8) +
  geom_bar(aes(x = factor(3), fill = TipoParto), position = "stack", width = 0.8) +
  geom_bar(aes(x = factor(4), fill = Ospedale), position = "stack", width = 0.8) +
  scale_x_discrete(labels = c("Sesso", "Fumatrice", "Tipo Parto", "Ospedale")) +
  labs(title = "Caratteristiche del campione",
       x = "Caratteristiche",
       y = "Nascite") +
  guides(fill = guide_legend(title = "Legenda"))+
  theme_minimal()
```
Dal grafico notiamo che:

* I neonati di sesso maschile e femminile sono presenti in egual quantità
all'interno del campione.
* La maggior parte delle mamme sono non fumatrici (condizione codificata con 0).
* Poco più dei due terzi dei nascituri sono nati da un parto naturale.
* Le nascite sono equidistribuite fra i tre ospedali.


4) Per saggiare l'ipotesi che la media di peso e lunghezza del nostro campione
di neonati sia uguale a quello della popolazione eseguiamo uno t test.

Iniziamo con il peso. In media i neonati alla nascita hanno un peso di 3.3kg.
(FONTE: https://www.ospedalebambinogesu.it/da-0-a-30-giorni-come-si-presenta-e-come-cresce-80012/)
Avremo quindi un'ipotesi nulla che sosterrà una significativa uguaglianza fra
le medie, e un'ipotesi alternativa che sosterrà una differenza fra le medie.

Vado quindi ad eseguire il test t:
```{r}
t.test(Peso, mu = 3300, conf.level = 0.95, alternative = "two.sided")
```
Con un P-value di 0.13 non rifiutiamo l'ipotesi nulla. Le due medie non 
presentano differenze significative.


Passiamo ora alla lunghezza. Sempre secondo secondo la fonte citata in precedenza
alla nascita i neonati presentano una lunghezza di 50cm. Avremo quindi un'ipotesi 
nulla che sosterrà una significativa uguaglianza fra le medie, e un'ipotesi 
alternativa che sosterrà una differenza fra le medie.

Vado quindi ad eseguire il test t:
```{r}
t.test(Lunghezza, mu = 500, conf.level = 0.95, alternative = "two.sided")
```
Il test restituisce un P-value molto piccolo, suggerendoci quindi di rifiutare
l'ipotesi nulla in quanto le due medie presentano differenze significative.

NOTA: La differenza di lunghezza fra la media della popolazione e quella del 
nostro campione è di soli 5mm, non rilevante per lo studio che stiamo effettuando.
Non rifiutiamo quindi l'ipotesi che la media di peso e di lunghezza del nostro
campione è significativamente uguale a quella della popolazione.


5) Verifichiamo se ci sono differenze significative fra i due sessi. Iniziamo
con il peso:
```{r}
t.test(Peso~Sesso)
```
Il test ci restituisce un p-value molto basso, rifiutiamo quindi l'ipotesi nulla
di uguaglianza delle medie. Notiamo infatti nel nostro campione i neonati maschi
sono in media più pesanti di 247g rispetto alle femmine.


Eseguiamo lo stesso test per la lunghezza:
```{r}
t.test(Lunghezza~Sesso)
```
Anche in questo caso otteniamo un p-value molto basso e rifiutiamo quindi l'ipotesi
nulla di uguaglianza fra le medie. I neonati maschi sono lunghi in media 10mm in più 
rispetto alle femmine.


Infine consideriamo la circonferenza del cranio:
```{r}
t.test(Cranio~Sesso)
```
Anche qui otteniamo un p-value molto piccolo e rifiutiamo l'ipotesi nulla di 
uguaglianza fra le medie. In media la circonferenza del cranio dei neonati maschi
è più grande di 5mm rispetto alle femmine.


In conclusione possiamo dire che in media i neonati di sesso femminile hanno
misure più piccole rispetto a quelli di sesso maschile. Notiamo che  il nostro 
campione differisce dalla popolazione solo per il peso. Di norma infatti la
differenza di peso fra maschi e femmine è di 150g in più per i primi, mentre nel
nostro campione abbiamo osservato una differenza di 247g. Per quanto riguarda la 
lunghezza, nella popolazione non si riscontrano particolari differenze di lunghezza 
fra maschi e femmine, e nel nostro campione ce ne sono di minime con una differenza
di 10mm fra maschi e femmine.


6) Verifichiamo se c'è un ospedale in cui vengono fatti più parti cesarei.
Comincio convertendo in variabili numeriche binarie "Nat" e "Ces", d'ora in poi
0 sarà da intendersi "Naturale" e 1 "Cesareo".
```{r}
dati <- dati %>%
  mutate(Tipo.parto = ifelse(Tipo.parto == "Nat", 0, 1))
```

Creo poi una tabella di contingenza dove saranno indicati il numero di parti 
naturali e cesarei per ogni ospedale.
```{r}
tabella <- table(Tipo.parto, Ospedale)
tabella
```
Già dalla tabella è possibile notare che le cifre non variano significativamente
ma continuiamo con la nostra indagine, andiamo ad eseguire un test chi quadrato
per verificare se c'è qualche associazione fra l'ospedale e il tipo di parto.
```{r}
chisq.test(tabella)
```
Con un p-value di 0.58 non rifiutiamo l'ipotesi nulla di indipendenza, non c'è
quindi motivo di pensare che ci sia un ospedale in cui vengano eseguiti
significativamente più parti cesarei.


**ANALISI MULTIDIMENSIONALE**

1) Andiamo ora ad indagare le relazioni fra le variabili del nostro dataset.
Verifichiamo prima se la nostra variabile risposta peso si distribuisce come una
normale.
```{r}
skewness(Peso)
kurtosis(Peso)-3
shapiro.test(Peso)
```
Lo Shapiro test ci restituisce un p-value molto basso, rifiutiamo quindi l'ipotesi
nulla di normalità. Controllando i valori di asimmetria e di curtosi notiamo che
ci troviamo di fronte ad una distribuzione leggermente asimmetrica negativa leptocurtica.
Potremmo avere qualche problema in seguito con l'analisi dei residui.


Andiamo ora a vedere graficamente la correlazione fra le variabili:
```{r}
panel.cor <- function(x, y, digits = 2, prefix = "", cex.cor, ...)
{
    par(usr = c(0, 1, 0, 1))
    r <- abs(cor(x, y))
    txt <- format(c(r, 0.123456789), digits = digits)[1]
    txt <- paste0(prefix, txt)
    if(missing(cex.cor)) cex.cor <- 0.8/strwidth(txt)
    text(0.5, 0.5, txt, cex = cex.cor * r)
}

pairs(dati, upper.panel = panel.smooth, lower.panel = panel.cor)
```
Dal grafico notiamo che le variabili più correlate alla variabile peso sono
(in ordine crecente): Gestazione, Cranio e Lunghezza. Notiamo anche una correlazione
della variabile Lunghezza con le variabili Cranio e Gestazione, cosa che potrebbe
portare a problemi di multicollinearità ma che indagheremo in seguito.


Indaghiamo adesso la correlazione fra Peso e le due variabili qualitative Sesso 
e Fumatrici. Partiamo con quest'ultima.
```{r}
par(mfrow=c(1,2))
boxplot(Peso)
boxplot(Peso~Fumatrici)
```
```{r}
t.test(Peso~Fumatrici)
```
Sia dai boxplot che dal test T vediamo che non ci sono differenze significative
di peso fra bambini nati da mamme fumatrici e non. Risultato dato probabilmente 
dal fatto che le mamme fumatrici hanno smesso di fumare una volta saputo di 
essere incinte.


Passiamo adesso alla variabile Sesso:
```{r}
par(mfrow=c(1,2))
boxplot(Peso)
boxplot(Peso~Sesso)
```
```{r}
t.test(Peso~Sesso)
```
Come osservato già in precedenza nel punto 5 ci sono differenze significative di
peso fra i due sessi.

Possiamo quindi dire che la variabile Peso è correlata alle variabili:
Gestazione, Lunghezza, Cranio e Sesso.


2) Andiamo a creare il nostro primo modello con all'interno tutte le variabili 
del database.
```{r}
mod1 <- lm(Peso ~. , data = dati)
summary(mod1)
```
Concentriamoci sulle varibili che presentano più asterischi e quindi significatività
maggiore. Per ogni settimana di gestazione si guadagnano 32.5g, per ogni mm di
lunghezza 10g e per ogni mm di larghezza del cranio 10.5g. Tenendo fissate le
altre variabili si rileva un peso medio di 77.5g in più rispetto alle femmine.
Con un R-quadro aggiustato di quasi 0.73 possiamo considerare mod1 come un buon
modello, ci sono però margini di miglioramento.


3) Perfezioniamo il modello attraverso la procedura Stepwise, in questo caso la
applichiamo automaticamente attraverso la funzione stepAIC.
```{r}
library(MASS)
stepwise.mod <- stepAIC(mod1,
                        direction = "both",
                        k=log(2500))
```
Vediamo che sono state eliminate le variabili meno significative: Anni.madre,
Fumatrici, Tipo.parto, Ospedale. 

Diamo uno sguardo più dettagliato:
```{r}
summary(stepwise.mod)
```
I coefficienti non hanno subito cambiamenti significativi e
R-quadro aggiustato è rimasto a 0.72


In un'ottica di ulteriore semplificazione proviamo a togliere la variabile meno
significativa del modello, N.gravidanze.
```{r}
mod2 <- update(stepwise.mod, ~. - N.gravidanze)
summary(mod2)
```
Ancora una volta vediamo che i coefficienti non subiscono variazioni significative
e che il nostro R-quadro aggiustato rimane a 0.72.


Andiamo ora a confrontare il modello stepwise con mod2.
Partiamo con il test anova:
```{r}
anova(stepwise.mod, mod2)
```
Con un p-value di 0.004 non vediamo un aumento significativo di varianza spiegata
quando si aggiunge la variabile N.gravidanze al modello.


Eseguiamo ora il BIC:
```{r}
BIC(stepwise.mod, mod2)
```
Visto il valore leggermente inferiore del modello stepwise si potrebbe propendere
per lui tuttavia, applicando il principio del rasoio di Occam, a parità di
validità delle soluzioni sceglieremo quella più semplice. Sceglieremo quindi
mod2 per il numero inferiore di regressori.


Infine calcoliamo i vif per verificare l'assenza di multicollinearità fra le variabili 
del nostro modello.
```{r}
library(car)
vif(mod2)
```
Con dei vif inferiori a 5 possiamo dire che non c'è multicollinearità fra le
variabili.


4) Verifichiamo se è possibile considerare interazioni fra i regressori, creiamo
un terzo modello aggiungendo l'effetto di interazione fra gestazione, lunghezza
e cranio
```{r}
mod3 <- lm(Peso~Gestazione*Lunghezza*Cranio+Sesso)
summary(mod3)
```
Nonostante il nostro R-quadro salga e la significativià sia alta per tutti i
regressori, notiamo dei coefficienti preoccupanti, scartiamo quindi questo modello.

Proviamo adesso mettendo in interazione Gestazione e Lunghezza:
```{r}
mod3 <- lm(Peso~Gestazione*Lunghezza+Cranio+Sesso)
summary(mod3)
```
In questo caso vediamo che la variabile lunghezza perde completamente di
significatività e anche qui i coefficienti assumono valori strani, scartiamo 
anche questo caso.

Proviamo adesso con Lunghezza*Cranio:
```{r}
mod3 <- lm(Peso~Gestazione+Lunghezza*Cranio+Sesso)
summary(mod3)
```
Ancora peggio rispetto a prima, qui oltre ai coefficienti preoccupanti abbiamo
anche la completa perdita di significatività di Lunghezza e Cranio.


Verifichiamo ora la presenza di effetti non lineari. Eseguiremo la stessa
operazione su Gestazione, Lunghezza e Cranio.
```{r}
mod3 <- update(mod2,~. + I(Gestazione^2))
summary(mod3)
```
Vediamo che il coefficiente di Gestazione viene compromesso e che Gestazione^2
ha significatività bassissima, scartiamo.


```{r}
mod3 <- update(mod2,~. + I(Lunghezza^2))
summary(mod3)
```
Qui abbiamo un aumento di R-quadro e una significatività molto alta per Lunghezza^2,
tuttavia il coefficiente di Lunghezza viene totalmente stravolto in negativo,
scartiamo anche questo.


```{r}
mod3 <- update(mod2,~. + I(Cranio^2))
summary(mod3)
```
In questo caso Cranio^2 ha una significatività molto alta ma i coefficienti di
Cranio vengono totalmente stravolti, scartiamo anche quest'ultimo.

In conclusione quindi non è possibile considerare interazioni o effetti non
lineari. Il nostro modello di riferimento rimane quindi mod2.


5) Procediamo ora con un analisi dei residui di mod2. Calcoliamo la distanza di
Cook in modo da vedere se sono presenti valori che potrebbero influenzare il
nostro modello.
```{r}
cook <- cooks.distance(mod2)
plot(cook)
```
```{r}
max(cook)
```
Abbiamo un valore oltre la soglia di avvertimento di 0.5 e pericolosamente vicino
alla soglia di pericolo 1. Andiamo quindi ad individuarlo per poi eliminarlo
dal nostro dataset. 

Calcoliamo gli outliers:
```{r}
outlierTest(mod2)
```
Incrociando il risultato ottenuto con il grafico precedente identifichiamo il
nostro outlier problematico, l'osservazione 1551. 

Andiamo a creare un nuovo dataset eliminando questa osservazione:
```{r}
dati.nuovi <- dati[-1551, ]
```

Ora che abbiamo eliminato il dato problematico creiamo un nuovo modello basandoci
sui nuovi dati:
```{r}
mod4 <- lm(Peso ~Gestazione+Lunghezza+Cranio+Sesso, dati.nuovi)
summary(mod4)
```
Siamo passati da un R-quadro aggiustato di 0.7257 di mod2 a un 0.7358 di mod4,
abbiamo guadagnato un po' più di accuratezza e siamo contenti.

Eseguiamo ora i test per verificare la presenza di omoschedasticità fra i 
resisui, la loro non correlazione e se si distribuiscono secondo una 
distribuzione normale.

Eseguiamo prima il test di omoschedasticità di Breusch-Pagan:
```{r}
library(lmtest)
bptest(mod4)
```
Non rifiutiamo l'ipotesi nulla di omoschedasticità, la varianza è costante.


Vediamo ora se i residui sono autocorrelati con il test Darwin-Watson:
```{r}
dwtest(mod4)
```
Non rifiutiamo l'ipotesi nulla di non autocorrelazione.


E infine chiudiamo con uno Shapiro test per verificare se i residui seguono una
distribuzione normale:
```{r}
shapiro.test(residuals(mod4))
```
Rifiutiamo l'ipotesi nulla, i residui non sono distribuiti secondo una normale.


6) Con un R-quadro aggiustato di 0.73 ci assicura una buona accuratezza delle 
nostre previsioni. I test eseguiti sui residui dimostrano l'assenza di
eteroschedasticità e di autocorrelazione e, anche se il nostro Shapiro test è
fallito, vediamo che il grafico dei residui non si discosta di molto da una normale.
```{r}
plot(density(residuals(mod4)))
```
Nel complesso quindi possiamo considerare il nostro mod4 come un buon modello
per fare previsioni.


7) Mettiamolo quindi subito alla prova eseguiamo una previsione per calcolare il
peso di una neonata, la mamma è alla terza gravidanza (ignoreremo questo dato),
e partorirà alla 39esima settimana. Non abbiamo misure dell'ecografia e quindi
useremo la media femminile di Lunghezza e Cranio.
```{r}
media_lunghezza_f <- round(mean(Lunghezza[Sesso=="F"]))
media_cranio_f <- round(mean(Cranio[Sesso=="F"]))

nuovi.dati <- data.frame(
  Gestazione = 39,
  Lunghezza = media_lunghezza_f,
  Cranio = media_cranio_f,
  Sesso = "F"
)
predizioni <- predict(mod4, newdata = nuovi.dati)
predizioni
```
Ecco fatto! La neonata dovrebbe pesare 3.172kg, dato che possiamo considerare
corretto in quanto in linea con la media della popolazione.


8) Visualizziamo adesso il modello attraverso qualche rappresentazione grafica.
Visualizziamo la correlazione fra le settimane di gestazione e il peso:
```{r}
library(ggplot2)
ggplot(dati = dati.nuovi)+
  geom_point(aes(x=Gestazione,
                 y=Peso), position = "jitter")+
  geom_smooth(aes(x=Gestazione,
                 y=Peso), col = "gold", se = F, method = "lm")
```


Visualizziamo la correlazione fra Lunghezza e Peso:
```{r}
ggplot(dati = dati.nuovi)+
  geom_point(aes(x=Lunghezza,
                 y=Peso,
                 col= Sesso), position = "jitter")+
  geom_smooth(aes(x=Lunghezza,
                 y=Peso,
                 col = Sesso), se = F, method = "lm")
```
Vediamo che all'aumentare della lunghezza naturalmente aumenta anche il peso,
con con differenze che si accentuano fra i due sessi verso la fine della
gravidanza, con i maschi più lunghi e più pesanti.


Infine visualizziamo la correlazione fra Cranio e Peso:
```{r}
ggplot(dati = dati.nuovi)+
  geom_point(aes(x=Cranio,
                 y=Peso,
                 col= Sesso), position = "jitter")+
  geom_smooth(aes(x=Cranio,
                 y=Peso,
                 col = Sesso), se = F, method = "lm")
```
Come per la lunghezza abbiamo valori differenti fra i due sessi, con i maschi
che presentano un diametro del cranio più grande e un conseguente peso maggiore.